臺灣高等法院民事判決
109年度重家上字第13號
上  訴  人  Α０１                      
訴訟代理人  許英傑律師
            彭之麟律師
            陳冠睿律師
被  上訴人  Α０２  
訴訟代理人  林契名律師
上列當事人間請求離婚等事件，上訴人對於中華民國108年12月1
0日臺灣臺北地方法院106年度婚字第211號判決提起上訴，本院
於109年7月7日言詞辯論終結，本院判決如下：
    主      文
上訴駁回。
第二審訴訟費用由上訴人負擔。
    事實及理由
壹、程序方面：
    按在第二審為訴之變更或追加，非經他造同意，不得為之，
    但減縮應受判決事項之聲明者，不在此限，此觀民事訴訟法
    第446條第1項、第255條第1項第3款規定自明。上訴人上訴
    時就剩餘財產差額分配及非財產上損害賠償，請求被上訴人
    應再給付上訴人新臺幣（下同）2,919萬1,641元，其中1,88
    6萬3,024元自收受民國108年11月30日家事聲請調解狀翌日
    起至清償日止，以年息5％計算之利息；其餘1,032萬8,617元
    自108年5月17日起至清償日止，以年息5％計算之利息等語（
    見本院卷39頁）。嗣於109年5月29日具狀減縮上訴聲明為：
    被上訴人應就夫妻剩餘財產分配給付上訴人2,817萬1,215元
    ，及自本判決確定翌日起至清償日止，按年息5％計算之利息
    ；被上訴人應再給付上訴人非財產上之損害賠償95萬元，及
    自被上訴人收受調解聲請狀翌日起至清償日止，按年息5％計
    算之利息（見本院卷331頁），依上開說明，核屬減縮應受
    判決事項之金額，應予准許。     
貳、實體方面：
一、上訴人主張：兩造於93年8月18日結婚，因被上訴人父母有
    傳宗接代之傳統觀念，伊接受人工受孕，婚後育有未成年子
    女甲○○（男，OO年OO月OO日生）及乙○○（男，OO年O月OO日
    生），共同居住於新北市○○區○○○街00號3樓房屋（下稱系爭
    房屋）。詎被上訴人自105年3月29日深夜起至同年月31日止
    ，趁兩造子女上學或入睡期間，動手毆打伊臉部、腿部、手
    臂，並以言語辱罵伊，伊於同年4月1日前往急診就醫。被上
    訴人復於105年11月3日在深夜持枕頭悶住伊面部，使伊無法
    呼吸，令伊生命及健康受有極大傷害，經法院准予核發通常
    保護令，伊長期受有不堪同居之虐待。又被上訴人以伊在出
    差期間與外國異性同事拍攝之親吻照片及伊拒絕被上訴人深
    夜求歡，質疑伊與外國同事有外遇，動輒在深夜時將伊喚起
    進行言語辱罵及毆打，受有虐待。另兩造婚後家庭生活費用
    及家務分擔失衡，伊於105年11月6日離家別住迄今逾3年，
    被上訴人試圖登入伊Line帳號，兩造間有難以維持婚姻之重
    大事由存在。爰依民法第1052條第1項第3款及第2項規定，
    請求離婚；再依民法第1030條之1規定請求分配夫妻剩餘財
    產2,817萬1,215元本息，並因兩造婚後家庭生活費用皆由伊
    負擔，則有平均分配顯失公平之情，有調整伊分配額之必要
    ；並依同法第1055條第1項、第1055條之1規定酌定甲○○、乙
    ○○權利義務之行使負擔，由兩造任之，並由伊擔任主要照顧
    者。又被上訴人前揭家庭暴力行為，致伊心靈俱疲，爰依民
    法第184條第1項前段、第195條第1項前段、第1056條第2項
    規定，請求被上訴人賠償非財產上損害100萬元等語。
二、上訴人則以：兩造婚後感情良好，時常出遊，無互不關懷或
    形同陌路，伊無家庭暴力行為。上訴人主張105年3月29日至
    31日間，每日受伊辱罵所提出之事證僅為診斷證明書，且就
    醫時自稱係跌倒所致，無法認定所述為真。況兩造於同年4
    月4日尚偕同子女和樂出遊，照片中並無上訴人所稱瘀青傷
    勢。被上訴人曾於出差國外期間，與外國異性同事親吻，超
    越社會正常交誼之道德界線，兩造因而於105年11月3日發生
    爭執，然伊未以枕頭悶住上訴人面部。上訴人雖向法院申請
    核發保護令獲准，然與事實不符，無法證明伊有家庭暴力行
    為。伊婚後負擔子女學雜費、保險費、稅金及管理費等，非
    如上訴人所指未負擔家庭生活費用。兩造婚姻及法定財產制
    關係既未終結，上訴人請求酌定未成年子女權利義務之行使
    負擔及分配夫妻剩餘財產，於法不合等語，資為抗辯。
三、原審判決兩造於婚姻關係存續期間回復共同生活前，對於甲
    ○○、乙○○權利義務之行使及負擔由兩造共同任之，被上訴人
    擔任甲○○之主要照顧者，上訴人擔任乙○○之主要照顧者，兩
    造依附表所示方式照顧甲○○、乙○○。被上訴人應給付上訴人
    非財產上損害賠償5萬元本息。駁回上訴人其餘之訴。上訴
    人就其敗訴部分不服，提起上訴，並聲明：㈠原判決關於駁
    回上訴人後開第二項之訴部分廢棄。㈡上開廢棄部分：⒈准兩
    造離婚。⒉甲○○、乙○○權利義務之行使或負擔，由兩造共同
    任之，甲○○、乙○○均與上訴人同住，由上訴人擔任主要照顧
    者，關於甲○○、乙○○之就醫、就學及入出境事項由上訴人決
    定，其他部分共同決定。被上訴人依民事上訴狀附表（見本
    院卷43至45頁）所示會面交往方式及期間，與甲○○、乙○○會
    面交往。⒊被上訴人應就夫妻剩餘財產分配給付上訴人2,817
    萬1,215元，及自判決確定翌日起至清償日止，按年息5％計
    算之利息。⒋被上訴人應再給付上訴人非財產上損害賠償95
    萬元，及自收受調解聲請狀翌日起至清償日止，按年息5％計
    算之利息。㈢就金錢給付部分願供擔保請准宣告假執行。被
    上訴人則答辯聲明：㈠上訴駁回。㈡金錢給付部分如受不利判
    決，願供擔保請准宣告免為假執行（被上訴人就原審判決其
    敗訴部分，未據聲明不服，不在本院審理範圍，下不贅述）
    。
四、兩造不爭執事項（見本院卷323至324頁，並因論述為部分文
    字增刪）：
  ㈠兩造於93年8月18日結婚，婚後育有未成年子女甲○○、乙○○，
    原同住在系爭房屋，上訴人於105年11月6日搬離系爭房屋與
    被上訴人分居迄今。
  ㈡原審卷三389、391頁之照片（下稱系爭照片）及傳訊內容（
    下稱系爭訊息）為上訴人與外國異性同事於103、104年間所
    拍攝及傳訊，對話中之「OOOOOOO OOO」為上訴人。
  ㈢兩造於105年11月3日晚間發生爭執後，上訴人於105年11月6
    日搬離系爭房屋，於105年11月7日對被上訴人聲請保護令，
    經原法院核發105年度暫家護字第377號暫時保護令及105年
    度家護字第962號通常保護令（下稱系爭保護令）確定。
  ㈣如上訴人請求離婚有理由，兩造剩餘財產差額分配計算以105
    年11月30日為基準日。
  ㈤上訴人於基準日有如原審判決附表一所示財產。
  ㈥被上訴人於基準日有如原審判決附表二所示財產。
五、法院之判斷：
  ㈠上訴人依民法第1052條第1項第3款規定請求離婚，有無理由
    ？
  ⒈按夫妻之一方受他方不堪同居之虐待者，得向法院請求離婚
    ，民法第1052條第1項第3款固有明文，而夫妻間不堪同居之
    虐待，固包括身體上及精神上不堪同居之虐待，究竟有無此
    種虐待，須從夫妻之一方對待他方，是否處於誠摯基礎而為
    觀察，此誠摯基礎若未動搖，則偶有勃谿，固難謂為不堪同
    居之虐待，若已動搖，終日冷漠相對，亦難謂非虐待，故一
    方主張受有他方不堪同居之虐待時，必須就雙方共同生活的
    全盤情況為觀察，以斷定其有無（最高法院87年度台上字第
    2137號判決意旨參照）。又按夫妻之一方受他方不堪同居之
    虐待，固得請求離婚，惟請求離婚之被上訴人對於此項虐待
    事實，除依法律規定無庸舉證外，應負舉證之責任（最高法
    院37年上字第6882號判例意旨參照）。查上訴人主張被上訴
    人對其有不堪同居之虐待事實存在，為被上訴人所否認，依
    上開規定，應由上訴人就其主張之事實負舉證責任。
  ⒉上訴人主張被上訴人曾於105年3月29日至同年月31日止，毆
    打其臉部、腿部、手臂，並以言語辱罵云云，並提出○○○○○○
    ○財團法人○○醫院（下稱○○醫院）105年4月1日診斷證明書、
    檢驗照片為證，另舉其姊丙○○為證人。然查：
  ⑴上訴人於105年4月1日前往○○醫院急診之護理評估記錄主訴記
    載：「病人訴昨天晚上跌倒，現左大腿疼痛、右手挫傷、頭
    痛」等語（見原審卷二289頁），急診病歷記錄單「Present
     Illness」記載「The patient visits ED for certificat
    ion of body injure； She would not tell whether is a
    buse or not.」等語（見原審卷二291頁），足見上訴人係
    自承跌倒就醫，是上開資料無法證明被上訴人有對上訴人施
    暴乙節存在。上訴人雖主張係擔憂通報家暴將致無法返家照
    顧子女，故就醫時未陳述係遭被上訴人家暴等語；但據被上
    訴人所提兩造於105年3月27日至同年4月9日間Line訊息對話
    紀錄（見原審卷六183至219頁）所示內容，多為日常生活事
    務、子女狀況、工作情形交換意見，均無隻字片語提及被上
    訴人對上訴人施暴乙事；上訴人並於105年4月4日兩造與子
    女共同出遊時，面帶笑容與子女共同拍照（見原審卷二275
    頁），在其所稱遭施暴之前後期間，均未見有何異狀，已難
    認被上訴人有對上訴人為施暴乙事。
  ⑵證人丙○○雖證稱：105年清明節前後，發生被上訴人打上訴人
    的事情，上訴人打電話告訴伊，是後來11月初發生上訴人另
    外被打後，上訴人才把清明節那次照片傳給伊，11月初發生
    事情後伊有打電話給被上訴人母親，105年清明節前後該次
    沒有打電話給被上訴人母親等語（見原審卷二404、405頁）
    。然依證人丙○○與被上訴人於105年2月6日至105年7月17日
    間之Line對話記錄（見原審卷六221頁至243頁），內容均為
    一般日常訊息溝通，未曾提及被上訴人對上訴人施暴之事。
    以證人丙○○與上訴人為姊妹關係，若其確於105年清明節前
    後即知悉上訴人遭被上訴人毆打乙事，理應會以電話或Line
    詢問瞭解上訴人遭家暴之原因及受傷情形，惟其斯時竟未立
    即檢視上訴人遭毆狀況，復未質問被上訴人與其家人以明緣
    由，期間長達6月（即同年4月初至11月初）之久，實與常理
    有違。參酌證人丙○○為上訴人之姊，證述內容難以排除因親
    情而有偏頗上訴人之虞，且其證詞均聽聞自上訴人，亦難採
    為有利於上訴人之認定。
  ⒊上訴人又主張：被上訴人於105年11月3日因求歡不成，而以
    枕頭悶住伊面部使伊無法呼吸云云，並提出105年11月4日家
    庭暴力事件通報表、家庭暴力驗傷診斷書及系爭保護令為證
    ，復舉證人丙○○及其外甥女丁○○為證人。經查，兩造於105
    年11月3日晚間發生爭執後，上訴人於105年11月6日搬離系
    爭房屋，於105年11月7日對被上訴人聲請保護令，經原法院
    核發系爭保護令確定等節，為兩造所不爭執（見不爭執事項
    ㈢）。上訴人105年11月4日驗傷診斷書記載上訴人受有「左
    額部微紅2公分」之傷（見原審卷一91、93頁），且證人丙○
    ○證稱：伊晚上11點多接到上訴人電話，伊女兒（即丁○○）
    那天有住在兩造家，伊女兒跟上訴人去○○醫院驗傷，伊跟上
    訴人說這次一定要去報案，伊當晚打電話給被上訴人母親，
    跟被上訴人母親說被上訴人打人的狀況，而且不只1次，被
    上訴人母親說她知道被上訴人脾氣不好，叫上訴人一定要忍
    耐，伊很生氣跟被上訴人母親說伊等不能再忍耐，隔天上訴
    人跟伊說，被上訴人母親打電話給上訴人說會給上訴人100
    萬元，請上訴人回家，之後被上訴人父親到伊住處，請伊勸
    上訴人回家等語（見原審卷二404頁）。然就兩造於105年11
    月3日晚間11時許發生爭執之過程，證人丁○○證稱：伊於105
    年7月至11月中旬期間與兩造同住，兩造1週約有3、4次爭吵
    ，因為小孩太吵、功課及管教問題，105年11月3日當天伊在
    房間休息時聽到兩造在其等房間吵架的聲音，伊聽到上訴人
    用力關門然後收拾東西跑出家門，好像被上訴人有說要上訴
    人滾出去，伊沒有聽清楚兩造吵架的內容等語（見原審卷三
    91頁）。則以證人丁○○與兩造實際居住期間達4個月，親身
    觀察兩造日常生活狀況，復為上訴人之外甥女，就兩造於10
    5年11月3日發生爭執乙節，僅證述兩造發生爭吵，未及於被
    上訴人對上訴人有施暴行為，對照證人丙○○證述內容均聽聞
    自上訴人，縱使被上訴人父母確有其證述內容之行為，惟證
    人丙○○及被上訴人父母均未實際見聞兩造發生爭執之經過，
    自應以斯時在場之證人丁○○所證述過程，較符實際情況。參
    酌上訴人所受傷勢輕微，則被上訴人抗辯105年11月3日係不
    慎碰到上訴人並非毆打等語，尚非無由。上訴人復無其他證
    據證明被上訴人有以枕頭悶住其面部使其無法呼吸之行為，
    是上訴人上開主張，難以採信。
  ⒋上訴人再主張：伊於婚後第1年即遭被上訴人趕出家門，採取
    人工受孕及減胎手術身心煎熬，被上訴人婚後長期對伊為言
    語及肢體上之暴力行為云云，並提出物品損壞照片、錄音及
    譯文、上訴人與被上訴人姑丈戊○○Line訊息內容、精神 科
    病歷貼單、上訴人與訴外人己○○之對話紀錄為證。然查：
  ⑴細繹附件兩造於105年11月6日對話譯文內容，被上訴人僅質
    疑上訴人之姊夫撥打電話予其母之動機，及抱怨此舉干擾其
    母睡眠等語，其餘多為上訴人單方責備被上訴人之陳述。又
    被上訴人雖陳稱：「這麼有種沒關係嘛，講話啊」、「你到
    底想怎麼樣？講清楚嘛。」、「你放著好好的日子不過，我
    也沒辦法」等語，然查，系爭照片及系爭訊息為上訴人與訴
    外人於103、104年間所拍攝及傳訊，對話中之「OOOOOOO OO
    O」為上訴人等情，為兩造所不爭執（見不爭執事項㈡），依
    系爭相片所示上訴人與外國男性同事親吻，兩人嘴唇、臉頰
    及胸部以上部位緊密貼合，復相擁微笑面對鏡頭，系爭訊息
    有「Honey could you also send me movie please？」、
    「Nice......200 kisses」等語，則被上訴人自陳係於105
    年11月4日發現系爭照片後，與上訴人發生爭執，並把系爭
    照片傳送予丙○○等語（見本院卷620頁），核與被上訴人於
    同日上午傳送系爭照片予丙○○之Line訊息時間相符（見原審
    卷三393頁），堪認被上訴人於附件所示之陳述，應與系爭
    照片及系爭訊息有關。
  ⑵戊○○與上訴人於105年12月及106年1月間Line訊息對話記錄，
    雖有「○○（即被上訴人）沒有憐香惜玉沒有醒悟，實在不可
    饒恕，如今以往不自覺的粗暴行為要付出那麼慘痛的代價」
    、「他（即被上訴人）真的期待妳（即上訴人）給他最後一
    次機會，他會為你為這二個聰明睿智的孩子，也更會為你們
    這個家重新打造一個幸福美滿無壓力無暴力充滿溫馨和樂的
    生活全心全意付出」、「他也表示，只要你改變決定，隨時
    都歡迎也期待妳回來共同創造以後絕無暴力私心且是可以期
    待的幸福美滿的家庭」等語（見原審卷二239、241頁）。然
    查，探究上訴人與戊○○間訊息往來，係上訴人先為「在過去
    的10幾年來遭受到丈夫的身體及精神上的暴力相向，卻不敢
    勇敢的拒絕暴力」等語（見原審卷二239頁），戊○○方接續
    上開回應，可見上開訊息內容，僅為上訴人單方陳述遭受被
    上訴人暴力侵害，且戊○○亦回應有「讓我驚異及心痛」、「
    我真的完全不知情」等語，足認戊○○身為兩造信賴之長者，
    之前應未曾聽聞被上訴人有對上訴人施暴之情。則戊○○上開
    所為回覆內容，難以排除係基於勸諭目的而為順應上訴人之
    語，尚無從為有利於上訴人之認定。
  ⑶己○○與上訴人於106年3月4日之傳訊內容雖記載：「你（即上
    訴人）辛苦了，甲○○（即被上訴人）跟○○說很後悔打了你」
    等語（見本院卷369頁），然上開訊息係在兩造於105年11月
    3日深夜發生爭執，上訴人受有左額部微紅2公分傷勢之後，
    故無法排除己○○上開所指被上訴人向其夫承認毆打上訴人之
    行為，係指兩造於105年11月3日發生之事；且其於上訴人陳
    述：「他不只打一次，從我嫁到他家他就會打我」等語時，
    復以：「不會吧…」等語回覆，可徵於上開訊息之前，上訴
    人應未曾向己○○指述被上訴人有長期家暴之舉，此亦難以證
    明被上訴人對上訴人有長期家暴行為。
  ⑷至於上訴人所提物品損壞照片（見本院卷271頁），無從得知
    拍攝之時間、地點及損壞原因；○○醫院精神科病歷貼單（見
    原審卷二225頁），僅可知上訴人於105年11月9日就診精神
    科，無從認定上訴人就診精神科之原因與被上訴人長期施暴
    行為有關，均無足為有利於上訴人之認定。
  ⒌承上，依上訴人所提證據，均無足認定被上訴人於婚後有長
    期對上訴人為言語及肢體上之暴力行為；或曾於105年3月29
    日至同年月31日期間，有毆打上訴人臉部、腿部、手臂，並
    以言語辱罵；或另於同年11月3日因求歡不成而以枕頭悶住
    上訴人面部致上訴人無法呼吸等暴力行為，故上訴人據此主
    張被上訴人對其有民法第1052條第1項第3款之虐待行為云云
    ，均難憑採。
  ㈡上訴人依民法第1052條第2項規定請求離婚，有無理由？
  ⒈按有民法第1052條第1項以外之重大事由，難以維持婚姻者，
    夫妻之一方得請求離婚。但其事由應由夫妻之一方負責者，
    僅他方得請求離婚，民法第1052條第2項定有明文。是否有
    難以維持婚姻之重大事由，判斷標準為婚姻是否已生破綻而
    無回復之希望，此不可由原告已喪失維持婚姻意欲之主觀面
    加以認定，而應依客觀的標準，即難以維持婚姻之事實，是
    否已達於倘處於同一境況，任何人均將喪失維持婚姻希望之
    程度以決之（最高法院87年度台上字第1304號判決意旨參照
    ）。又有民法第1052條第1項以外之重大事由，難以維持婚
    姻者，夫妻之一方得請求離婚，但其事由應由夫妻之一方負
    責者，僅他方得請求離婚，民法第1052條第2項定有明文，
    此規定之旨趣在使夫妻請求裁判離婚之事由較富彈性。故若
    婚姻之破裂事由應由夫妻一方負責者，僅他方得請求離婚，
    惟當夫妻雙方均有責時，僅准責任較輕之一方請求離婚，始
    符公平（最高法院90年度台上字第2193、2215號判決意旨參
    照）。
  ⒉上訴人主張：被上訴人長期對其施以家庭暴力，家庭生活費
    用與家務長期由伊給付及負擔，兩造分居已3年，被上訴人
    多次試圖登入伊之line通訊軟體，足認兩造間婚姻無互信基
    礎，屬婚姻重大破綻事由云云。惟查：
  ⑴被上訴人辯稱其有負擔家庭及子女之安親班費用、學費、制
    服費、保險費、汽車稅金（牌照稅及燃料稅）、車險及保養
    、房屋稅及管理費等情，業據提出繳費單、訊息、存摺內頁
    、通知單、繳款書、收據等為憑（見原審卷三271至287頁）
    ，堪認被上訴人應有負擔家庭生活費用之舉。又兩造所提出
    之Line訊息對話紀錄、MSN對話紀錄（見原審卷三289至354
    頁），未見兩造間曾因家庭費用或家務而起爭執。再證人丙
    ○○證述：被上訴人有兩個兒子，所以計畫再買另一間房子，
    印象中聽到說要買價值約2,000萬元等語（見原審卷二404頁
    ），可徵被上訴人曾為子女及家庭進行財務規畫，非屬刻薄
    吝嗇或不負擔家庭開銷之人。至於證人丙○○雖證稱：生活費
    用支出都是上訴人幫忙支出，例如學費、安親班、生活費用
    等語（見原審卷三403頁），證人丁○○證稱：都是上訴人負
    責晚餐，家事或照顧子女的事都是上訴人處理等語（見原審
    卷三92頁）；惟證人丁○○亦證稱：不知道兩造約定家庭生活
    費用、家事分擔之細節等語（見原審卷三93頁）。是以證人
    丙○○、丁○○未與兩造長期生活，其等陳述所見聞上訴人支付
    家庭費用及處理家務之情形，難認為兩造間家庭費用負擔及
    家務分擔之全面狀況。況證人丙○○、丁○○亦未證述兩造曾因
    金錢使用、家務分擔問題發生紛爭，且兩造均為上班族，工
    作內容及上下班時間各有不同，本應相互協調負擔家計、照
    顧子女、處理家務等事宜，縱上訴人因認自身付出較多，而
    心生不滿，仍應與被上訴人溝通協調尋求解決方法，非可因
    此即謂婚姻已生破綻。至於上訴人主張被上訴人試圖登入其
    Line通訊軟體一節，固據提出截圖照片為證（見本院卷279
    頁），然為被上訴人所否認，而無由判斷其所提示嘗試登入
    之裝置為被上訴人所使用。是上訴人主張兩造家庭生活費用
    與家務負擔失衡，且無互信基礎云云，洵無可採。
  ⑵承上，上訴人因故對被上訴人心懷怨懟，情愛已失，離異之
    心甚堅，自105年11月6日自行離家他住，與被上訴人分居迄
    今已逾3年餘；而被上訴人亦未採取積極復合之舉措，兩造
    數次因子女會面交往問題發生爭執，於本件訴訟期間，互相
    指責，因認兩造之婚姻在客觀上難以維持。惟斟酌被上訴人
    不慎使上訴人受有額頭微紅之傷勢，對於兩造婚姻難以維持
    ，固有可歸責事由；惟前開上訴人與外國異性同事間逾越男
    女分際之行為，係兩造因而發生爭執之主因，上訴人非但未
    積極面對並尋求維繫婚姻之方式，反逕自指摘被上訴人如附
    件譯文所示，不待與被上訴人修復夫妻情感，卻隨即離家他
    住，其對於兩造婚姻難以維持之原因，顯具歸責性較重一方
    。審酌上情，上訴人之可歸責性既大於被上訴人，按諸前開
    說明，其依民法第1052條第2項規定，請求與被上訴人離婚
    ，自不應准許。
  ㈢兩造分居期間，對於未成年子女甲○○、乙○○親權之行使，應
    由何人擔任？
　⒈按夫妻離婚者，對於未成年子女權利義務之行使或負擔，依
    協議由一方或雙方共同任之。未為協議或協議不成者，法院
    得依夫妻之一方、主管機關、社會福利機構或其他利害關係
    人之請求或依職權酌定之。法院得依請求或依職權，為未行
    使或負擔權利義務之一方酌定其與未成年子女會面交往之方
    式及期間。法院為前條裁判時，應依子女之最佳利益，審酌
    一切情狀，尤應注意下列事項：㈠子女之年齡、性別、人數
    及健康情形。㈡子女之意願及人格發展之需要。㈢父母之年齡
    、職業、品行、健康情形、經濟能力及生活狀況。㈣父母保
    護教養子女之意願及態度。㈤父母子女間或未成年子女與其
    他共同生活之人間之感情狀況。㈥父母之一方是否有妨礙他
    方對未成年子女權利義務行使負擔之行為。㈦各族群之傳統
    習俗、文化及價值觀。民法第1055條第1項、第5項前段、第
    1055條之1第1項分別定有明文。又父母不繼續共同生活達6
    個月以上時，關於未成年子女權利義務之行使或負擔，準用
    第1055條、第1055條之1及第1055條之2之規定。但父母有不
    能同居之正當理由或法律另有規定者，不在此限。民法第10
    89條之1亦有明文。經查，上訴人訴請離婚雖無理由，然兩
    造分居迄今已逾6個月，上訴人並為親權酌定之請求，是本
    院有依民法第1089條之1規定酌定兩造未成年子女如何行使
    負擔權利義務、相關探視方法之必要。
　⒉本件經原審分別函請○○○○工作師事務所、新北市政府社會局
    轉請社團法人中華民國兒童人權協會訪視，提出訪視報告各
    略以：「⒈親權能力評估：原告（即上訴人，下同）健康狀
    況可負擔照顧2名未成年子女之責任…⒉親職能力評估：原告
    於離家前會陪伴2名未成年子女上學及日常活動；原告於105
    年11月因遭受家庭暴力離家，期間有遭被告（即上訴人，下
    同）阻礙探視，自今年5月起，兩造能協調週末各自與未同
    住子女會面交往時間，評估原告能於有限親子時間陪伴未成
    年子女1（即甲○○）；原告目前與未成年子女2（即乙○○）同
    住，評估原告能提供未成年子女2足夠親職時間；⒊照護環境
    評估：經實地訪視觀察原告住所社區生活機能良好，居家環
    境適宜，評估原告照護環境佳。⒋親權意願評估：依據原告
    陳述，長期由原告擔任2名子女主要照顧者…除能積極參與法
    院辦理親職課程外，亦能鼓勵未成年子女2至被告住所會面
    ，具備善意父母態度，原告期待兩造能共同行使2名未成年
    子女之親權，以盡教養及扶養之責任。評估原告有高度監護
    意願，監護動機為正向目的。」等語（見原審卷一360頁）
    、「⒈監護意願：…被告表明他自身可以承攬起養育案主們之
    責，更有同住的案祖母或也可以安排同住的案祖父協助他合
    作照顧案主們，故爭取案主們單方監護權。評估被告具備監
    護案主們之意願，願意扶養案主們，且不希望案主們手足分
    開；⒉經濟能力：被告薪資高，另尚有租金及股票與基金等
    收入來源，經濟穩健良好，具備供應案主們穩定教育費及生
    活費之經濟能力；⒊親子關係：訪視時觀察案主們各自與被
    告有交談時，應對是為自然，並未有疏離之情形，日常中被
    告對案主們有進行一般家常的互動及管教，假日若由自身看
    顧案主們，也會帶案主們外出活動，被告是能夠表述出與案
    主們具體的互動內容，對於案主們的作息及性格特質也有所
    了解，另被告是沒有限制案主們與原告接觸甚至過夜同住，
    故案主們自兩造分居後與兩造各自的親子關係應都有維持不
    錯的程度，案主們尚未對兩造何方有明顯偏好之情事；⒋案
    主們之意願：案主們皆期待著原告可以返回被告家一起同住
    ，但卻不敢向兩造提出如此的想法，而案主們對於現在兩造
    家皆會居住的模式並未感到抗拒，與兩造各自同住時進行互
    動相處，另案主們對於生活事物的部分，兩造都是可以並有
    持續實際替他們照料打理之人。評估案主們與兩造的親情都
    維繫良好，案主們期待著一家人像過去一起再一起生活，且
    案主們認為兩造都是可以幫他們打理事情的人，案主們對兩
    造的依賴程度不相上下；⒌探視安排：若案主們由被告監護
    ，被告同意案主們與原告探視，不限制案主們與原告接觸聯
    繫，被告願意做好友善父母，無阻撓另造與案主們維持親情
    的行為」等語（見原審卷二127至128頁）。
　⒊本院綜合全情及前揭訪視報告之結果，認未成年子女甲○○、
    乙○○分別與被上訴人及上訴人居住生活，並由被上訴人及上
    訴人各自擔任未成年子女甲○○、乙○○之主要照顧者，照顧情
    形均屬良好，且兩造對於未成年子女甲○○、乙○○之監護意願
    均屬明確，其等經濟能力亦均足以提供未成年子女生活所需
    ，審酌未成年子女甲○○、乙○○已習慣此種生活模式，並對於
    各自之照顧者間未存在溝通隔閡或無法相處抗拒等情事，是
    本院認就兩造所生未成年子女甲○○、乙○○權利義務之行使及
    負擔，應由被上訴人及上訴人分別單獨任之，較符子女利益
    。
　⒋查兩造所生未成年子女甲○○、乙○○權利義務之行使或負擔，
    依序由被上訴人及上訴人任之較為適當，如前所述，本院為
    使未成年子女甲○○、乙○○之人格健全發展，並兼顧人倫親情
    ，爰考量兩造目前之生活狀況，未成年子女甲○○、乙○○均已
    進入青少年時期，具有一定自主及識別能力，渠等會面探視
    交往應尊重其等個人意願，並酌定上訴人及被上訴人得依附
    表所示時間、方式與未成年子女甲○○、乙○○准許會面交往。
  ㈣上訴人依民法第184條第1項前段、第195條第1項前段及第105
    6條第2項規定，請求被上訴人再給付非財產上損害賠償95萬
    元，有無理由？
  ⒈按因故意或過失，不法侵害他人之權利者，負損害賠償責任
    。不法侵害他人之身體、健康、名譽、自由、信用、隱私、
    貞操，或不法侵害其他人格法益而情節重大者，被害人雖非
    財產上之損害，亦得請求賠償相當之金額。民法第184條第1
    項前段、第195條第1項前段定有明文。又慰撫金之多寡，應
    斟酌雙方之身分、地位、資力與加害程度，及其他各種情形
    核定相當之數額，該金額是否相當，自應依實際加害情形與
    被害人所受之痛苦及雙方之身分、地位、經濟狀況等關係決
    定之（最高法院51年台上字第223號判例意旨參照）。
  ⒉上訴人主張於105年11月3日深夜遭被上訴人傷害之事實，業
    經本院認定屬實，則上訴人主張其因被上訴人前揭行為受有
    精神上之損害，依民法第184條第1項前段、第195條第1項前
    段規定，請求非財產上損害賠償，即屬有據。本院審酌兩造
    為夫妻關係，上訴人教育程度為大學畢業，擔任行銷專員，
    105年度所得總額135萬6,834元，名下有1輛汽車（見原審卷
    二111至117頁），被上訴人教育程度為碩士畢業，任職協理
    ，104年度所得總額218萬105元，名下有4筆房地（見原審卷
    一245至261頁），暨上訴人所受傷勢輕微等一切情狀，認上
    訴人請求被上訴人賠償精神慰撫金，以5萬元為適當，逾此
    範圍尚屬無據，應予駁回。
  ⒊另按夫妻之一方，因判決離婚而受有損害者，得向有過失之
    他方，請求賠償。前項情形，雖非財產上之損害，受害人亦
    得請求賠償相當之金額。但以受害人無過失者為限。民法第
    1056條第1項、第2項定有明文。查上訴人離婚請求既經本院
    駁回，則上訴人另依上開規定請求非財產上損害賠償，自無
    理由，不應准許。至上訴人主張長期受被上訴人施以身體及
    精神上虐待，及於105年3、4月間遭被上訴人毆打之事實，
    業經本院認定不可採，上訴人據此請求此部分非財產上損害
    賠償云云，亦屬無據。
  ㈤上訴人請求判決其與被上訴人離婚，既無可採，其進而依民
    法第1030條之1規定，請求被上訴人給付剩餘財產分配2,817
    萬1,215元本息，自屬無據。
六、綜上所述，上訴人依民法第1052條第1項第3款、第2項規定
    ，請求判准兩造離婚；依同法第1055條第1項規定附帶請求
    酌定未成年子女權利義務之行使及負擔；依同法第1030條之
    1規定請求分配夫妻剩餘財產；依民法第184條第1項前段、
    第195條第1項前段、第1056條第2項規定請求被上訴人再賠
    償非財產上損害95萬元本息，均為無理由，不應准許。原審
    為上訴人敗訴之判決，核無不合。上訴意旨指摘原判決此部
    分不當，求予廢棄改判，為無理由，應予駁回。另關於酌定
    未成年子女權利義務行使及負擔、會面交往事件，屬家事非
    訟事件，法院本得斟酌一切情況，定符合未成年子女最佳利
    益之方式，不受當事人聲明之拘束，縱酌定內容與當事人之
    聲明不符，亦無駁回之必要，附此敘明。
七、本件事證已臻明確，兩造其餘攻擊防禦方法及所提證據，經
    本院審酌後，認均不足以影響判決之結果，爰不逐一詳予論
    駁，併此敘明。
八、據上論結，本件上訴為無理由，依家事事件法第51條、民事
    訴訟法第449條第1項、第78條，判決如主文。
中　　華　　民　　國　　109 　年　　7 　　月　　17　　日
　　　　　　　　　家事法庭
                      審判長法  官  林玉珮 
　　　　　　　　　　　  　　法  官  何君豪　
　　　　　　　　　　　　  　法  官  徐淑芬
正本係照原本作成。
如不服本判決，應於收受送達後20日內向本院提出上訴書狀，其
未表明上訴理由者，應於提出上訴後20日內向本院補提理由書狀
（均須按他造當事人之人數附繕本）上訴時應提出委任律師或具
有律師資格之人之委任狀；委任有律師資格者，另應附具律師資
格證書及釋明委任人與受任人有民事訴訟法第466 條之1第1項但
書或第2項（詳附註）所定關係之釋明文書影本。如委任律師提
起上訴者，應一併繳納上訴審裁判費。
對於子女監護權、給付扶養費部分，除以適用法規顯有錯誤為理
由外，不得再抗告。如提起再抗告，應於收受送達後10日內委任
律師為代理人向本院提出再抗告狀。並繳納再抗告費新臺幣１千
元。
中　　華　　民　　國　　109 　年　　7 　　月　　17　　日
　　　　　　　　　　　　　　書記官  魏汝萍
附註：
民事訴訟法第466條之1（第1項、第2項）：
對於第二審判決上訴，上訴人應委任律師為訴訟代理人。但上訴
人或其法定代理人具有律師資格者，不在此限。
上訴人之配偶、三親等內之血親、二親等內之姻親，或上訴人為
法人、中央或地方機關時，其所屬專任人員具有律師資格並經法
院認為適當者，亦得為第三審訴訟代理人。　　　　　　　　　
附表：
一、關於親權事項：
  ㈠應由兩造共同決定之事項：有關甲○○、乙○○移民國外、出國
    就學、重大侵入性醫療（非緊急）。
  ㈡甲○○、乙○○以主要照顧者之住所為住所。
  ㈢關於甲○○、乙○○之戶籍、學籍、財產管理事項，由主要照顧
    者單獨決定。關於管教、懲戒、督促課業及一般日常生活照
    顧事項，由當時與未成年子女同住之一方決定之。
  ㈣甲○○、乙○○之護照由主要照顧者保管。
二、甲○○、乙○○滿16歲之前之同住方式：
  ㈠平日：甲○○、乙○○與主要照顧者同住。上訴人得於每月第1、
    3週週五下午9時起至週日下午7時止與甲○○同住；被上訴人
    得於每月第2、4週週五下午9時起至週日下午7時止與乙○○同
    住。
  ㈡暑假期間（以甲○○、乙○○就讀學校之行事曆為準，排除平日
    方式）：兩造各與甲○○、乙○○同住假期之一半時間，期間由
    兩造於每年6月15日以前協議完成，如未能達成協議，則甲○
    ○、乙○○於7月與被上訴人同住，8月與上訴人同住，當月未
    同住之一方得於該月第2、4週之週五下午9時至週日下午7時
    與甲○○、乙○○同住。
  ㈢寒假（以甲○○、乙○○就讀學校之行事曆為準，排除平日方式
    ）：
  ⒈農曆春節（除夕至大年初五）：
　  單數年（如民國109年）之除夕上午9時至初二下午7時、偶
    數年（如民國110年）之初三上午9時至初五下午7時，甲○○
    、乙○○與被上訴人同住，其餘春節時間與上訴人同住。
  ⒉農曆春節以外之寒假期間：
    兩造各與甲○○、乙○○同住假期之一半時間，期間由兩造於寒
    假開始前15日協議完成，如未能達成協議，則假期前半與上
    訴人同住，假期後半與被上訴人同住。
  ㈣特殊節日：
    單數年之元旦、二二八、雙十節國定假日及偶數年之清明節
    、端午節、中秋節，甲○○、乙○○與被上訴人同住，如恰遇第
    ㈠項第1款平日同住之期間者，被上訴人不得以此為由要求補
    足平日同住時間；單數年之清明節、端午節、中秋節及偶數
    年之元旦、二二八、雙十節國定假日，甲○○、乙○○與上訴人
    同住。特殊節日之假期如適逢連續假日者，兩造應秉持善意
    討論同住方式，以給予未成年子女與非主要照顧者較多相處
    時間為原則（例如：民國108年之清明節為星期五，與該月
    第1週之六、日為連續假期，兩造可互換第一、二週週六、
    日之照顧時間）。
  ㈤接送方式：由兩造自行約定，如約定不成，由兩造至甲○○、
    乙○○住處接送。
  ㈥兩造得合意變更前開同住之方式及時間。
三、於甲○○、乙○○滿16歲後，兩造應尊重其意願，由其決定與兩
    造分別同住之照顧時間及方式。
四、兩造應遵守事項：
  ㈠兩造之居住處所、聯絡方式如有變更，應隨時通知他造。
  ㈡兩造均不得有危害未成年子女身心健康之行為，均不得灌輸
    未成年子女有關反抗或敵視對造及其親友之觀念。
  ㈢兩造得於與甲○○、乙○○同住期間，於不影響課業之情形下，
    攜甲○○、乙○○出國旅遊（非求學），但應於行程前15日告知
    他方。若攜甲○○、乙○○出國者，主要照顧者應於行程前7日
    配合將甲○○、乙○○之護照交予他方，他方於行程結束後，應
    將甲○○、乙○○之護照返還予主要照顧者。